【裁判字號】    91,簡上,355
【裁判日期】    920212
【裁判案由】    返還不當得利等
【裁判全文】
臺灣臺北地方法院民事判決    九十一年度簡上字第三五五號
    上  訴  人  國泰商業銀行股份有限公司（原名：匯通商業銀行股份有限公司）
    法定代理人  甲○○
    訴訟代理人  丁○○
    被上訴人    匯豐汽車股份有限公司
                        設台北市松山區○○○路○段十六巷二十七號五樓
    法定代理人  丙○○  住同右.
    訴訟代理人  乙○○  住同右.
右當事人間請求返還不當得利等事件，上訴人對於中華民國九十一年四月三日本院臺
北簡易庭九十一年度北簡字第三九○○號第一審判決提起上訴，本院判決如左：
    主    文
上訴駁回。
第二審訴訟費用由上訴人負擔。
    事    實
甲、上訴人方面：
壹、聲明：
  一、原判決廢棄。
  二、被上訴人應給付邱志成新台幣（下同）三十五萬元，及自起訴狀繕本送達翌日
      起至清償日止，按週年利率百分之五計算之法定遲延利息，並由上訴人代位受
      領。
貳、陳述：除與原審判決書所載者相同茲予引用外，補稱：
    上訴人在辦理汽車貸款時是由借款人和上訴人直接接觸，不須透過被上訴人等出
    售汽車之公司，撥款的時候也是依借款人的指示直接指定之帳戶。
參、證據：援用原審之立證方法。
乙、被上訴人方面：
壹、聲明：駁回上訴。
貳、陳述：除與原審判決書所載者相同茲予引用外，補稱：
  一、被上訴人是經由訴外人邱玉玲之仲介而與訴外人邱集富訂立買賣合約，被上訴
      人賣給邱集富的車價格是三十五萬元，邱玉玲告知被上訴人其兄邱志成願意匯
      款給被上訴人，收到系爭匯款後，被上訴人之業務員郭守明與邱玉玲共同前往
      邱集富家中辦理交車。
  二、在辦理購車貸款時，貸款銀行通常均會在撥款前，與被上訴人聯絡確認借款人
      是否確有向被上訴人購車，再由被上訴人將買賣契約影本傳真給貸款銀行，以
      確保撥款的安全性，但本件上訴人在撥款前並沒有如此做。
參、證據：援用原審之立證方法外。
    理      由
一、上訴人起訴主張邱志成於民國九十年六月間向被上訴人屏東分公司訂購三菱二○
    ○一年份SPACE GEAR車種之自用小客車乙輛，而向上訴人申辦購車貸款三十五萬
    元，經上訴人審核邱志成之債信及向被上訴人屏東分公司之業務員郭守明查證後
    ，同意貸放款項，並於九十年六月二十六日依邱志成之指示將前揭款項匯入被上
    訴人屏東分公司指定之帳戶內。詎前揭款項撥付後，上訴人始終未接獲被上訴人
    交付新車領牌過戶之相關證照，經向被上訴人查詢，始悉被上訴人未出售車輛予
    邱志成，並將前揭款項挪為第三人邱集富購車所用，則邱志成未依約償付各期分
    期款，其對上訴人之債務已視為全部到期，且其怠於行使對被上訴人為解除買賣
    契約請求返還價金，或請求返還不當得利之權利，爰依法代位邱志成解除買賣契
    約，訴請被上訴人返還三十五萬元並由上訴人代位受領等語。
    被上訴人則以邱志成與被上訴人間並無汽車買賣契約，且被上訴人公司之業務員
    郭守明並未接獲任何上訴人承辦人員查詢確認邱志成購車事宜，被上訴人收受邱
    志成所匯三十五萬元，乃邱玉玲告知其兄邱志成為支付邱集富之購車款所匯入，
    且收受迄今，邱志成並未與被上訴人有任何聯絡或申訴抗辯之行為，被上訴人應
    不構成不當得利等語置辯。
二、查上訴人主張邱志成於九十年六月間向上訴人申辦購車貸款三十五萬元，上訴人
    並於九十年六月二十六日依邱志成之指示將三十五萬元借款匯入被上訴人屏東分
    公司帳戶內之事實，為被上訴人所不爭執，且據上訴人提出匯款回條及其與邱志
    成間之汽車貸款申請書、購車貸款契約各一件為證，堪信為真實。
三、按當事人主張有利於己之事實者，就其事實有舉證之責任，但法律別有規定，或
    依其情形顯失公平者，不在此限，民事訴訟法第二百七十七條定有明文。又民事
    訴訟如係由原告主張權利者，應先由原告負舉證之責，若原告先不能舉證，以證
    實自己主張之事實為真實，則被告就其抗辯事實即令不能舉證，或其所舉證據尚
    有疵累，亦應駁回原告之請求，最高法院十七年度上字第九一七號判例可資參照
    。本件上訴人主張邱志成對被上訴人有解除買賣契約請求返還價金或返還不當得
    利之權利，上訴人得代位請求並受領等情，為被上訴人所否認，揆諸前揭說明，
    上訴人自應對其主張邱志成與被上訴人間有買賣契約關係存在，該買賣契約已依
    法解除，或被上訴人受領前揭三十五萬元匯款無法律上原因等節負舉證之責任。
四、上訴人主張邱志成於九十年六月間向被上訴人屏東分公司訂購三菱二○○一年份
    SPACE GEAR車種之自用小客車乙輛之事實，固提出邱志成於九十年八月六日所書
    立自稱其有向被上訴人購買二○○一年份SPACE GEAR車種之自用小客車乙輛之聲
    明書一件為證，然為被上訴人所否認，被上訴人就其所辯並提出其於九十年六月
    二十日與邱集富簽訂之訂車契約書、行車執照、邱玉玲之名片各一紙為證，經查
    上訴人提出之前揭聲明書書立日期為九十年八月六日，係在邱志成向上訴人辦理
    購車貸款之後，顯自不足以證明邱志成向上訴人貸款時與被上訴人間有汽車買賣
    契約關係存在，此外，上訴人就其主張邱志成確實於九十年六月間向被上訴人屏
    東分公司訂購三菱二○○一年份SPACE GEAR車種之自用小客車乙節，復未舉證證
    明以實其說，是上訴人主張邱志成於九十年六月間向被上訴人屏東分公司購車云
    云，洵無足採，則其主張代位邱志成解除與被上訴人間之買賣契約，並據以請求
    返還價金三十五萬元，即非有據。
五、至上訴人另主張邱志成與被上訴人間既無買賣契約關係存在，被上訴人受領前揭
    三十五萬元，即屬無法律上原因云云，亦為被上訴人所否認，並辯稱被上訴人收
    受邱志成所匯三十五萬元，乃訴外人邱玉玲告知其兄邱志成為支付邱集富車款所
    匯入，被上訴人應不構成不當得利等語。查上訴人於九十年六月二十六日依邱志
    成之指示將借款三十五萬元匯入被上訴人屏東分公司帳戶之事實，既為兩造所不
    爭執，則上訴人自應就其主張被上訴人受領前揭三十五萬元係無法律上原因之事
    實負舉證責任。上訴人雖提出匯款回條及其與邱志成間汽車貸款申請書、購車貸
    款契約各一件為證，惟上揭證物僅能證明邱志成於九十年六月間向上訴人貸款三
    十五萬元，並於九十年六月二十六日指示上訴人將前揭款項匯入被上訴人屏東分
    公司於中興銀行屏東分行之帳戶，尚不足以證明被上訴人受領系爭三十五萬元係
    無法律上原因，上訴人復未提出其他證據證明被上訴人係無法律上原因受有利益
    ，是上訴人主張邱志成對被上訴人有不當得利返還請求權，即無足採。邱志成對
    被上訴人既無不當得利返還請求權，從而，上訴人主張代位行使該權利，請求被
    上訴人交付邱志成三十五萬元及法定遲延利息，並由上訴人代位受領，亦屬無據
    。
六、綜上所述，上訴人主張代位邱志成解除買賣契約請求被上訴人返還價金，及主張
    代位邱志成依不當得利之法律關係，請求被上訴人返還三十五萬元及自起訴狀繕
    本送達翌日起至清償日止，按週年利率百分之五計算之法定遲延利息，並由上訴
    人代位受領，均為無理由，應予駁回，其假執行之聲請亦失所附麗，應併予駁回
    。原審為上訴人敗訴判決，並駁回其假執行之聲請，並無不合，上訴意旨指摘原
    判決不當，求予廢棄改判，為無理由，應予駁回。
七、據上論結，本件上訴為無理由，依民事訴訟法第四百三十六條之一第三項、第四
    百四十九條第一項、第七十八條，判決如主文。
中      華      民      國    九十二    年      二      月     十二     日
                              民事第五庭審判長法官  吳青蓉
                                              法官  賴劍毅
                                              法官  羅富美
右正本證明與原本無異
本件不得上訴
中      華      民      國    九十二    年      二      月     十二     日
                                        法院書記官  郭錦賢


司法院資訊處製作；財團法人民間司法改革基金會備份。
